【裁判字號】    97,消債更,24
【裁判日期】    971031
【裁判案由】    更生事件
【裁判全文】
臺灣基隆地方法院民事裁定            97年度消債更字第24號
聲  請  人  甲○○
即  債務人
上列聲請人因消費者債務清理事件聲請更生，本院裁定如下：
    主  文
聲請駁回。
聲請程序費用由聲請人負擔。
    理  由
一、按聲請更生或清算不合程式或不備其他要件者，法院應以裁
    定駁回之，消費者債務清理條例第 8條定有明文。又債務人
    與金融機構協商成立者，不得聲請更生或清算，但因不可歸
    責於己之事由，致履行顯有重大困難者，不在此限；本條例
    施行前，債務人依金融主管機關協調成立之中華民國銀行公
    會會員辦理消費金融案件無擔保債務協商機制與金融機構成
    立之協商，準用前項之規定，消費者債務清理條例第 151條
    第5項、第6項分別定有明文。衡諸債之關係係以當事人間之
    信賴關係為基礎，為社會經濟組織之重要支柱，故當事人於
    以法律行為追求自己之利益之際，亦應顧及對方之利益，並
    考量債權債務在社會上之作用，本於誠實及信用之原則，行
    使債權及履行債務。是對於已陷入經濟上困境之消費者，若
    任其於惡性循環之債務窘境中自生自滅，將衍生嚴重之社會
    問題，難以維持安定之社會經濟秩序，故為兼顧債權人、債
    務人雙方之利益，對陷於經濟上困境之消費者，乃允其於消
    費者債務清理條例施行後，得選擇以重建型之更生程序或清
    算型之清算程序清理其債務，藉以妥適調整債務人與債權人
    及其他利害關係人間之權利義務關係，保障債權人獲得公平
    受償，並謀求消費者經濟生活之重建復甦機會。惟對於已與
    金融機構協商成立，或於消費者債務清理條例施行前，已依
    金融主管機關協調成立之中華民國銀行公會會員辦理消費金
    融案件無擔保債務協商機制（以下簡稱銀行公會債務協商機
    制）與金融機構成立協商之債務人，若非因不可歸責於己之
    事由，致履行顯有重大困難，僅係為圖謀減免債務，而不為
    債務之履行，自有違債權契約為誠信契約之本旨，故依消費
    者債務清理條例第151條第6項準用同條第 5項前段之規定，
    不得聲請更生或清算，始能避免肇致道德危險。
二、本件聲請意旨略以：聲請人有不能清償債務之情事，於消費
    者債務清理條例施行前曾依銀行公會債務協商機制與金融機
    構成立協商，約定每月還款新臺幣（下同）23,000元，另有
    花旗銀行195,769元未納入協商，需另外還款2,000元，然聲
    請人於當時年度之每月平均薪資僅有20,000元左右，協商月
    付金額明顯超出聲請人之收入，此為無法繼續履行協商之因
    素，而聲請人之無擔保或無優先權之債務總額未逾 1,200萬
    元，復未經法院裁定開始清算程序或宣告破產，為此聲請更
    生等語。
三、經查：(一)聲請人確於消費者債務清理條例施行前，曾於95年
    10月11日與金融機構債權人依銀行公會債務協商機制成立協
    商，因未說明聲請人依約共履行幾期，前經本院命聲請人補
    正協商成立後之還款狀況（償還幾期、何時毀諾），但聲請
    人於補正狀上第(十二)項仍未詳實陳報清償幾期、何時毀諾，本
    院僅得依聲請人所提聯合徵信中心當事人綜合信用報告上之
    註記，認定聲請人係於96年毀棄協商之承諾，合先敘明。(二)
    聲請人提出更生聲請時稱協商當時每月平均收入僅20,000元
    ，之後於陳報狀上改稱協商當時在家療養未有工作，惟聲請
    人對自身之工作狀況知之最詳，應不致有前後矛盾之陳述，
    則聲請人是否已盡詳實說明之義務，顯有疑慮。又聲請人於
    陳報狀陳稱「本以為即將快復原，可快速找到工作，…，新
    工作也無下落下毀諾協商。」，但依聲請人之勞工保險投保
    資料，聲請人於96年 1月即已尋得工作，且依聲請人96年度
    綜合所得稅各類所得資料清單，聲請人所任職之工作，平均
    月收入為39,467元（元以下四捨五入），足見聲請人之財務
    狀況已較協商時為佳。另聲請人配偶於96年之所得為273,91
    6元，平均每月為 22,826元，堪認聲請人配偶有相當之資力
    可共同負擔家庭生活費用及扶養子女之費用。(三)聲請人固然
    陳稱每月必要支出為27,226元，惟消費者債務清理條例之立
    法目的，是在於幫助陷於經濟上困境之債務人，得藉由更生
    或清算程序，走出經濟困境，避免走向絕路，實現憲法所保
    障之生命權，其並非在幫助債務人保持其舊有之生活水平，
    因此在考量所謂之「生活必要性支出」，自以維持一般人最
    低生活水平所需為基準，依行政院公佈96年度臺灣省最低生
    活費用為9,509元，以聲請人96年平均收入 39,467元，扣除
    依協商條件應清償之金額23,000元及另外償還花旗銀行2,00
    0元，尚餘 14,467元，已高於上述最低生活費。(四)關於扶養
    費之支出方面，聲請人之配偶既有資力可分擔子女扶養費用
    ，則聲請人每月僅需負擔2分之1扶養費用即 3,000元，另聲
    請人母親96年度有薪資所得 370,000元、聲請人父親於96年
    則有多筆營利及薪資收入共 293,520元，顯然聲請人之父母
    親均具有資力，可獨立維持生活而無須聲請人扶養，是以聲
    請人每月支出雙親扶養費共4,000元即不得認係必要支出。
四、綜上所述，以聲請人96年平均月收入39,467元，扣除最低生
    活費用9,509元、扶養費3,000元，尚有26,958元，仍足以負
    擔上開協商條件23,000元及償還花旗銀行 2,000元，聲請人
    並無不可歸責於己致履行顯有重大困難之事由，聲請人聲請
    更生顯然違背本條例第151條第6項準用第 5項之規定，自應
    駁回其聲請。
五、結論：本件更生之聲請應屬要件不備，依消費者債務清理條
    例第 8條、第15條，民事訴訟法第95條、第78條之規定，裁
    定如主文。
中    華    民    國    97    年    10    月    31    日
                  民事庭法  官  陳湘琳
上為正本係照原本作成。
如不服本裁定，應於裁定送達後10日內，以書狀向本院提出抗告
，並繳納抗告費新臺幣1千元。
中    華    民    國    97    年    10    月    31    日
                        書記官  張宏賓


司法院資訊處製作；財團法人民間司法改革基金會備份。
